【裁判字號】    95,上易,343
【裁判日期】    951031
【裁判案由】    調整租金等
【裁判全文】
臺灣高等法院民事判決                 95年度上易字第343號
上  訴  人  王竣民（即祭祀公業王五祥管理人）
訴訟代理人  王振志律師
複  代理人  鄭淑婉律師
被  上訴人  乙○○
訴訟代理人  蕭介生律師
            甲○○
上列當事人間調整租金等事件，上訴人對於中華民國95年3月16
日臺灣臺北地方法院94年度訴字第3371號第一審判決提起上訴，
本院於95年10月17日言詞辯論終結，判決如下：
    主      文
上訴駁回。
第二審訴訟費用由上訴人負擔。
    事實及理由
一、上訴人主張：訴外人游文通承租上訴人所有坐落文山區○○
    段○○段319（其中面積70平方公尺）、319-9（面積105平方
    公尺）地號土地（下稱系爭土地）興建4層樓之建物，並以
    當時「實施都市平均地權條例」第57條規定，約定以每年每
    坪依該地號土地申報地價2.5%計算。嗣訴外人游文通將其所
    興建之同區段○段1699建號（即台北市○○街12巷2號，下
    稱系爭建物）及系爭土地地上權權利範圍17%移轉予被上訴
    人，惟被上訴人所有之建物實際上係使用系爭土地面積25%
    。被上訴人歷年來僅依地上權權利範圍17%繳租，與其實際
    承租範圍相較，仍不足8%。而系爭土地坐落羅斯福路6段旁
    ，出巷口50公尺即為公車萬隆站，有數十線公車經過，距萬
    隆捷運站約100公尺內，南行50公尺沿景福街約500公尺即連
    接環河快速道路景美匝道，直達東區、信義計畫區、士林、
    淡水等地，交通甚為便利，並位於當地商店林立之繁華區域
    。被上訴人按申報地價2.5%所繳地租已不敷上訴人繳納4.5%
    之地價稅，且上訴人就附近土地訴請調整租金之諸多案件中
    ，均獲判以7%計租。上訴人曾於88年在前案給付租金事件中
    聲明「以本訴狀繕本送達被告等同時先向彼等表示自該訴狀
    繕本送達日起改依申報地價年息7%計算年地租之調租意思表
    示，如被告不同意調租，原告將來再於另案訴請調租判決」
    ，則該調整地租之意思表示斯時已到達被上訴人。為此，訴
    請被上訴人給付自89年1月1日起就系爭土地地租調整為按申
    報地價年息7%計算。爰請求(一)被上訴人承租上訴人所有坐落
    文山區○○段○○段319（其中面積70平方公尺）、319-9（
    面積105平方公尺）地號土地租賃權應有部分各1/4 之應付
    年租金，應自89年1月1日起調整為依該土地當年度每平方公
    尺申報地價年息7%計算（如編號1計算式），於當年7 月15
    日給付。(二)被上訴人乙○○應給付如原判決附表所示之地租
    本息。(三)前項聲明請依職權宣告准為假執行。原審為上訴人
    敗訴之判決，上訴人不服提起上訴，於本院聲明：(一)原判決
    於後開第2項聲明範圍內均廢棄。(二)被上訴人應給付上訴人
    如附表所示之地租本息。
二、被上訴人則以：兩造於73年5月29日以申報地價2.5%就系爭
    土地設定不定期限地上權，被上訴人亦已依約繳清租金。上
    訴人雖於88年8月7日起訴請求調整租金，惟該意思表示因上
    訴人撤回該訴訟，是上訴人已拋棄其權利，並因上訴人嗣為
    新的意思表示，即按原租約收取租金，則上訴人於被上訴人
    繳清租金後，起訴主張溯及89年間調整租金，與法不合。況
    上訴人已於94年11月4日將系爭土地出售予被上訴人，並於
    訂約時捨棄該年度租金而不請求，系爭土地價金復已分3期
    付清，並經辦理移轉所有權完畢，則依民法第325條第1項之
    規定，自應推定以前各期之給付均已清償。再系爭土地坐落
    於景福街巷內之住宅區，無商業價值，則本件上訴人訴請調
    整近3倍之租金，顯非正當等語置辯，於原審聲明：上訴人
    之訴駁回。如受不利判決，願供擔保請准宣告假執行。於本
    院聲明：上訴駁回。
三、經查，本件系爭土地即台北市○○區○○段2小段第319地號
    （其中面積70平方公尺）、第319之9地號（面積105平方公
    尺）土地原為上訴人所有，由被上訴人前手游文通承租系爭
    土地並設定地上權登記（面積175平方公尺），租金係按每
    年每坪依該地號申報地價2.5%及稻谷五台斛（有關稻谷五台
    斛部分，一向均不收取），游文通承租系爭土地興建四層建
    物（70使字第0303號），並將第1699建號即台北市○○區○
    ○街12巷2號1樓出賣予被上訴人，被上訴人並買受系爭土地
    地上權，權利範圍為17%。上訴人曾於88年8月7日向被上訴
    人起訴請求調整租金按申報地價7%計算，嗣因被上訴人主動
    繳租撤回起訴。被上訴人繳納89至93年度地租係依地上權登
    記權利範圍17%，按申報地價2.5%繳納地租。上訴人於89年1
    0月24日收取89年度租金時，再向被上訴人表示調整租金之
    意思，於繳款收據備註欄註記「已通知承租人自90調升地租
    ，承租人不同意。」。而319之9地號土地（105平方公尺）
    於94年8月30日依70使字第0303號使用執照建物即系爭建物
    實際使用土地比例25%（即應有部分）出賣予被上訴人。被
    上訴人並就319地號（70平方公尺）辦理地上權塗銷登記等
    情，為兩造所不爭執，並有土地登記謄本、他項權利移轉變
    更契約書、土地租金繳款收據、土地買賣所有權移轉契約書
    、土地買賣契約書、基地租賃契約書附卷可稽（見原審卷第
    17、20、26頁、第104至105頁、第90、109、123、124頁、
    本院卷第33至35頁），堪信為真。
四、上訴人主張被上訴人承租系爭土地面積為175平方公尺，其
    承租權利範圍為25%等語。被上訴人則以其承租系爭土地面
    積為175平方公尺，其承租權利範圍為17%等語置辯。則本件
    首應審究者厥為被上訴人承租系爭土地面積175平方公尺中
    承租權利範圍為何？
  (一)按租地建築房屋除當事人間有禁止轉讓房屋之特約外，應推
    定出租人於立約時，即已同意租賃權得隨建築物而移轉於他
    人。最高法院43年台上字第479號判例可資參照。依上訴人
    與游文通簽訂之基地租賃契約書第3條「租賃目的：為供建
    築房屋之用為目的。」、第7條第1款「乙方（即承租人）已
    將承租地轉租他人及房屋出售時，應負責請受購人與甲方（
    即出租人）另訂契約為憑。」，有基地租賃契約書附卷可稽
    （見本院卷第33至35頁），揆諸上揭說明，游文通與上訴人
    間上開租賃契約關係應繼續存在兩造間。
  (二)上訴人所有系爭土地即台北市○○區○○段2小段第319地號
    其中面積70平方公尺為被上訴人設定地上權，權利範圍17%
    、第319之9地號面積105平方公尺為被上訴人設定地上權，
    權利範圍17%，原地上權人均為游文通，而以買賣為登記原
    因移轉登記予被上訴人，有土地登記謄本、他項權利移轉契
    約書、他項權利證明書附卷可稽（見原審卷第17、20、104
    、105頁）。足見系爭土地面積共175平方公尺，被上訴人設
    定有地上權，權利範圍為17%。
  (三)依系爭建物登記謄本記載系爭建物坐落地號為319-9地號、
    層數為4層、層次為1層、面積為68.58平方公尺、附屬建物
    平台面積15.78平方公尺，有建物登記謄本附卷可稽（見原
    審卷第22頁）。顯然系爭建物並未使用系爭土地中319地號
    土地。再參諸兩造於94年8月20日簽訂土地買賣契約書僅買
    賣系爭土地中319-9地號105平方公尺應有部分1/4之權利。
    益證系爭建物並未使用系爭土地中319地號之土地。上訴人
    雖主張依台北市政府70使字第0303號使用執照存根（見原審
    卷第91頁）所載層棟戶數：4層1棟4戶、建築地點：台北市
    ○○街12巷（如表）、地號：萬盛段溪子口小段113號、基
    地面積：第1至4層63.75平方公尺、其他107.41平方公尺。
    二者基地面積合計171.16平方公尺，與地上權設定175平方
    公尺相差無幾。惟查系爭建物使用基地面積僅記載為63.75
    平方公尺，至於使用執照記載基地面積中「其他107.41平方
    公尺」是否當然包括於系爭建物所使用之基地面積已有疑義
    ，何況與上開系爭建物登記謄本記載不符。再者319地號土
    地重測前為萬盛段溪子口小段113、112-3-9地號，因分割增
    加319-7、319-8、319-9地號，亦有土地登記謄本附卷可稽
    （見原審卷第14頁），對照使用執照存根及土地登記謄本上
    記載亦無法認定系爭建物使用系爭土地面積為175平方公尺
    。另從上訴人與訴外人游文通簽訂基地租賃契約所載租賃標
    示台北市○○區○○段溪子口小段113、113-12、113-13、1
    12-5地號土地肆筆面積計0.0243公頃，有基地租賃契約書附
    卷可稽（見本院卷第33至35頁），亦無法證明被上訴人系爭
    建物承租並使用系爭土地之權利範圍為25%，上訴人主張顯
    不可採。
  (四)上訴人又主張依兩造94年8月20日簽訂土地買賣契約書，被
    上訴人買賣系爭土地1/4，可見被上訴人承租權利為25%。惟
    查：兩造土地買賣契約標的為系爭土地中319-9地號105平方
    公尺應有部分1/4，並非全部系爭土地。果如上訴人主張被
    上訴人承租系爭土地175平方公尺權利範圍為25%即1/4，為
    何兩造間系爭土地買賣僅就其中319-9地號土地買賣而不及
    於319地號，且於買賣319-9地號土地後，上訴人已將319地
    號土地地上權塗銷。足證上訴人主張殊無可取。
  (五)綜上，系爭土地（319、319-9地號）面積共175平方公尺，
    被上訴人設定有地上權，權利範圍為17%。而被上訴人買受
    系爭建物使用土地為319-9地號土地，並不及於319地號，上
    訴人復無法證明系爭建物確實有使用系爭土地權利範圍25%
    。故系爭土地承租面積為175平方公尺，承租權利範圍為17%
    ，應與地上權設定相同。
五、上訴人主張88年間訴請被上訴人給付租金時並為調整租金之
    表示，其後雖撤回起訴亦無礙原先調租之意思表示，其再於
    89年間收取89年租金時再度為調整租金之意思表示，故被上
    訴人應按申報地價7%計算給付租金等語。被上訴人則以88年
    間上訴人訴請給付租金時雖有調整租金之意思表示，惟因撤
    回起訴而拋棄其權利，且上訴人嗣後按原租約收取租金已為
    新的意思表示，何況，94年間被上訴人買受319-9地號土地
    上訴人捨棄該年度租金，依民法第325條規定推定以前租金
    均已清償等語置辯。則兩造此部分爭執者為上訴人按系爭土
    地承租範圍17%收取89至93年租金時，有無保留調整地租之
    意思表示？被上訴人請求按申報地價7%計算之租金有無理由
    ？經查：
  (一)按租賃物為不動產者，因其價值之昇降，當事人得聲請法院
    增減其租金。但其租賃定有期限者，不在此限。民法第442
    條定有明文。次按房屋或土地出租人，依民法第442條提起
    請求增加租金之訴，如起訴前之租金並未按原約定租額付清
    ，則法院准許增加之判決，得自出租人調整租金之意思表示
    時起算。故起訴前未為此項意思表示者，即不得溯及請求調
    整。最高法院48年台上字第521號著有判例。是租賃物為不
    動產者，因其價值之昇降，當事人固得依民法第442條聲請
    法院增減其租金，但在未聲請法院增減其租金以前，原約定
    之租金額，並不因租賃不動產價值之昇降，而失其拘束雙方
    當事人之效力。故土地出租人提起請求增加租金之訴，如承
    租人對於起訴前之租金尚未按原約定租金額付清者，法院為
    准許增加之判決，得自出租人為調整租金之意思表示時起算
    ；倘起訴前之租金承租人已按原約定租金額給付而發生清償
    之效力者，則法院准許增加之判決，僅得就尚未給付或尚未
    發生之租金為調整。
  (二)上訴人主張曾於88年間在他案之起訴狀中預先表示對被上訴
    人調整租金之意思表示（見原審卷第40至42頁），然上訴人
    隨即又對被上訴人撤回該案訴訟，此為上訴人自陳在卷（見
    原審卷第99頁背面）。再依89年度土地租金繳款收據上租金
    計算明細欄記載「以申報地價2.5%收租」、備註欄記載「已
    通知承租人自90調升地租承租人不同意」等情，有該收據附
    卷可稽（見原審卷第26頁），上訴人收取89年度租金時，既
    已表示自90年度起調升地租，而對88年度租金並無任何調整
    租金之記載或保留，再佐以被上訴人抗辯上訴人係因兩造已
    另達成按原租約繼續履行繳付租金之合意始撤回前案訴訟等
    語，顯見上訴人同意88年度租金按原約定租金繳納。則上訴
    人又請求自89年1月1日起至89年12月31日止調整租金云云，
    顯無可取。
  (三)上訴人雖於89年度土地租金繳款收據其備註欄上記載「已通
    知承租人自90調升地租承租人不同意」等情，已如前述。惟
    查上訴人上開自90年度調整租金之意思表示被上訴人既不同
    意，兩造意思表示並未合致。其後被上訴人仍按原租約繳納
    90至93年度租金，上訴人收受租金並簽立土地租金繳款收據
    交付予被上訴人，而上訴人所簽立之土地租金繳款收據上均
    無上開類似文句之記載或諸如欠租或其他保留記載等字樣，
    此有90至93年度土地租金繳款收據在卷可稽（見原審卷第10
    6、138頁）。應認被上訴人繳納90至93年度租金已依債務本
    旨履行而發生清償之效力。上訴人請求自90年1月1日起至93
    年12月31日止調整租金云云，即屬無據。
  (四)兩造於94年8月間就系爭土地中319-9地號土地應有部分1/4
    簽立土地買賣契約，被上訴人並辦理塗銷系爭土地中319地
    號土地原設定地上權登記，兩造再於簽訂土地買賣契約書第
    4條約定…(一)「甲方（即被上訴人）於移轉登記完竣前之未
    付地租，應與本契約尾款一併付訖，惟就買賣當年度之地租
    計算至簽約日止，而甲方就本買賣土地如有應繳當年度之地
    價稅亦應自行負責繳納，雙方不再互為找補。」（見原審卷
    第123至124頁），足見兩造就被上訴人於移轉登記完竣前之
    未付系爭土地地租，達成應與該買賣契約尾款一併付訖。被
    上訴人復抗辯上訴人已捨棄該年度租金之請求。而上開土地
    買賣價金業已分3期付清，並經辦理移轉所有權完畢，且上
    訴人並未為其他保留之意思表示，復為兩造所不爭執，亦有
    土地買賣所有權移轉契約書附卷可稽（見原審卷第90頁），
    則被上訴人有關94年度租金部分應認已隨同土地買賣價金尾
    款支付完畢而生清償效力。
  (五)綜上，被上訴人已依原租約給付89年1月1日起至買受系爭土
    地移轉登記予被上訴人時止之租金，並發生清償效力，揆諸
    前揭說明，上訴人請求被上訴人給付自89年1月1日起就系爭
    土地地租調整為按申報地價年息7%計算，並按附表所示之租
    金本息，自屬無據。
六、綜上所述，上訴人主張兩造系爭土地租賃權利範圍25%，自
    89年1月1日起調整為依系爭土地當年度每平方公尺申報地價
    年息7%計算之租金，為不足採，被上訴人抗辯尚屬可信。從
    而，上訴人主張本於租賃契約調整租金之法律關係，請求被
    上訴人承租上訴人所有坐落文山區○○段○○段319（其中面
    積70平方公尺）、319-9（面積105平方公尺）地號土地租賃
    權應有部分各1/4之應付年租金，應自89年1月1日起調整為
    依該土地當年度每平方公尺申報地價年息7%計算，於當年7
    月15日給付，並應給付如附表所示之地租本息為無理由，不
    應准許。原審為上訴人敗訴之判決，及駁回其假執行之聲請
    ，並無不合。上訴意旨指摘原判決不當，求予廢棄改判，為
    無理由，應予駁回。
七、本件事證已臻明確，兩造其餘主張陳述及所提之證據，經審
    酌後於本件判決無影響，爰不逐一論述，附此說明。
八、據上論結，本件上訴為無理由，依民事訴訟法第449條第1項
    、第78條，判決如主文。
中    華    民    國    95    年    10    月    31    日
                    民事第11庭
                        審判長法  官    鄭雅萍
                              法  官    蘇芹英
                              法  官    薛中興
正本係照原本作成。
不得上訴。
中    華    民    國    95    年    11    月    1     日
                              書記官    黃瑞芬


司法院資訊處製作；財團法人民間司法改革基金會備份。
